最高法院刑事判決　　　　　　九十六年度台上字第七０二五號
上　訴　人　台灣高等法院台南分院檢察署檢察官
被　　　告　甲○○
上列上訴人因被告違反毒品危害防制條例案件，不服台灣高等法
院台南分院中華民國九十五年十一月二十八日第二審判決（九十
五年度上訴字第一０九八號，起訴案號：台灣台南地方法院檢察
署九十五年度毒偵字第一二四八、一七五七號），提起上訴，本
院判決如下：
    主  文
上訴駁回。
    理  由
按刑事訴訟法第三百七十七條規定，上訴於第三審法院，非以判
決違背法令為理由，不得為之。是提起第三審上訴，應以原判決
違背法令為理由，係屬法定要件。如果上訴理由書狀並未依據卷
內訴訟資料，具體指摘原判決不適用何種法則或如何適用不當，
或所指摘原判決違法情事，顯與法律規定得為第三審上訴理由之
違法情形，不相適合時，均應認其上訴為違背法律上之程式，予
以駁回。本件檢察官上訴意旨略以：刑法第五十六條連續犯之規
定刪除後，新修正刑法並於九十五年七月一日施行，本案被告施
用毒品期間橫跨刑法修正前後規定，依刪除連續犯規定之立法說
明略謂：連續犯之規定廢除後，對於部分習慣犯，如竊盜、吸毒
等犯罪，是否會因適用數罪併罰而使刑罰過重產生不合理之現象
一節，在實務運用上應可參考德、日等國之經驗，委由學界及實
務以補充解釋之方式，發展接續犯之概念，對於合乎「接續犯」
或「包括的一罪」之情形，認為構成單一之犯罪，以限縮數罪併
罰之範圍，用以解決上述問題。又接續犯係指如數行為於同時同
地或密切接近之時地實施，侵害同一之法益，各行為之獨立性極
為薄弱，依一般社會健全觀念，在時間差距上，難以強行分開，
在刑法評價上，以視為數個舉動之接續施行，合為包括之一行為
予以評價，較為合理，而為包括之一罪。是接續犯乃行為人主觀
上出於一犯罪決意，在時間、空間密接之情況下，出於數個自然
行為，而持續侵害同一法益之犯罪，其特徵在於每個行為原即足
獨立成罪，即其所實現之構成要件並非預定須實施數次行為始足
成罪，然由於自數行為完成後逆溯觀察之結果，各該行為於時空
密接之情況下，顯然於評價上喪失其獨立性，遂將各該行為全體
包括的斷為一罪，此與集合犯乃立法者於架構構成要件行為時，
原即將多數同種行為之反覆實施預定於內，從而，實施一次固仍
足以成罪，縱使於同一意思下多次反覆實施，亦僅包括的成立一
罪，如收集犯、散布犯、常業犯之概念，尚有不同。依上開立法
說明，對於習慣犯者，立法者鼓勵以接續犯之概念認定被告之罪
數，以避免數罪併罰之過苛。本案被告甲○○自民國九十五年五
月中旬某日起至九十五年五月二十六日止，短短半個月內，皆因
毒癮難耐，在相同地點，多次以注射方式施用海洛因，其先後二
次經警查獲後，均仍持續施用海洛因，業據被告供承在卷，顯見
被告於行為時，已施用海洛因成癮，具有施用海洛因之習慣，屬
習慣犯，其各次施用海洛因之時空密接，地點相同，各行為間之
獨立性極為薄弱，難以強行分開，乃出於施用海洛因之單一決意
，接續為之，揆諸前開說明，因刑法已刪除連續犯規定，宜認定
為接續犯行，則被告之行為終止時即九十五年九月二日，既在新
修正刑法施行後，即無依刑法第二條第一項規定比較新舊法適用
之問題，應逕依修正後之現行刑法，認定被告係犯接續施用第一
級毒品罪。揆之上述，原判決當有判決不適用法則之違背法令云
云。惟查：刑法於九十四年二月二日修正公布，並於九十五年七
月一日施行，已刪除第五十六條連續犯之規定，其修正理由謂「
對繼續犯同一罪名之罪者，均適用連續犯之規定論處，不無鼓勵
犯罪之嫌，亦使國家刑罰權之行使發生不合理之現象。」「基於
連續犯原為數罪之本質及刑罰公平原則之考量，爰刪除有關連續
犯之規定」等語，即係將本應各自獨立評價之數罪，回歸本來就
應賦予複數法律效果之原貌。因此，就刑法修正施行後多次施用
毒品之犯行，採一罪一罰，始符合立法本旨。施用毒品者於刑法
修正施行前連續施用毒品部分，應依刑法第二條第一項之規定，
適用修正前連續犯之規定論以一罪；刑法修正施行後之多次施用
犯行，除符合接續犯之要件外，則應一罪一罰，再就刑法修正施
行後之數罪，與修正前依連續犯規定所論之一罪，數罪併罰，合
併定其應執行之刑，此為本院最新所持之見解。本件原判決認定
被告自九十五年五月中旬某日起至同年月二十六日止，連續多次
施用第一級毒品海洛因之犯行，已詳細敘明所憑之證據及認定之
理由。並說明檢察官雖以被告另自九十五年七月起至同年九月二
日止有施用毒品海洛因犯行，與本件有包括一罪關係而提起第二
審上訴請求合一審判，然因被告行為後，刑法第五十六條連續犯
之規定，業已刪除，並於九十五年七月一日施行，對於施用毒品
者每次施用毒品之行為，均為單獨一個犯罪行為，即每次施用毒
品行為，均應該當毒品危害防制條例第十條規定之構成要件，因
此施用毒品成癮者，其多次施用毒品行為，在犯罪認識上，其應
存在有數個犯罪為是，要難認係出於同一之犯意之包括一罪，非
為起訴效力所及，且連續犯廢止後，應回歸連續犯數罪之本質，
並考慮刑罰公平原則，避免多次犯罪僅科以一次刑罰，引發鼓勵
犯罪質疑，及犯罪次數與刑度輕重失衡之流弊，為落實刑法修正
之意旨，於廢止連續犯之規定後，倘與連續犯或集合犯概念不符
之情形下，猶予以擴張適用，則集合犯或接續犯之概念終將重蹈
連續犯之覆轍，連續犯廢止之目的無由而達，是檢察官上訴意旨
所指被告尚連續施用毒品之犯行，無從認為接續犯包括一罪，不
能合一審判等情。因而維持第一審論處被告連續施用第一級毒品
罪刑之判決，駁回檢察官在第二審之上訴。所為論斷，俱有卷內
證據資料可資覆按，並無任何違背法令情事。本件檢察官上訴意
旨，仍執陳詞指摘，核與法律規定得為第三審上訴理由之違法情
形，不相適合。其上訴違背法律上之程式，應予駁回。
據上論結，應依刑事訴訟法第三百九十五條前段，判決如主文。
中　　華　　民　　國　九十六　年　 十二 　月　 十三 　日
                      最高法院刑事第七庭
                          審判長法官  張　淳　淙
                                法官  劉　介　民
                                法官  張　春　福
                                法官  蔡　彩　貞
                                法官  林　俊　益
      本件正本證明與原本無異
                                      書  記  官
中　　華　　民　　國　九十六　年　 十二 　月　 二十 　日
                                                      Ｅ
